臺灣臺南地方法院刑事裁定　
111年度聲判字第12號
聲  請  人  蘇美玲
代  理  人  林岡輝律師
被      告  李承頤


上列聲請人因被告妨害名譽案件，不服臺灣高等檢察署臺南檢察
分署檢察長中華民國111年3月1日111年度上聲議字第375號駁回
再議之處分（原不起訴處分案號：臺灣臺南地方檢察署111年度
偵字第2406號），聲請交付審判，本院裁定如下：
    主  文
聲請駁回。
    理  由
一、按聲請人不服上級法院檢察署檢察長或檢察總長認再議為無
    理由而駁回之處分者，得於接受處分書後10日內委任律師提
    出理由狀，向該管第一審法院聲請交付審判；法院認為交付
    審判之聲請不合法或無理由者，應駁回之，刑事訴訟法第25
    8 條之1 第1 項、第258 條之3 第2 項前段分別定有明文。
　　經查：本件聲請人即告訴人蘇美玲（下稱聲請人）以被告李
    承頤涉犯妨害名譽罪嫌，向臺灣臺南地方檢察署檢察官提出
    告訴，經該署檢察官於民國111年1月28日以111年度偵字第2
    406號為不起訴處分（下稱原不起訴處分），聲請人不服聲
    請再議，經臺灣高等檢察署臺南檢察分署檢察長再議無理由
    ，於111年3月1日以111年度上聲議字第375號駁回再議（下
    稱駁回再議處分）。駁回再議處分於111年3月3日送達聲請
    人，聲請人並於111 年3月12日委任律師向本院聲請交付審
    判等情，業經本院調取相關卷宗核閱無訛，並有原不起訴處
    分、駁回再議處分、送達證書、委任狀及刑事交付審判聲請
    狀上之本院收狀章戳在卷可稽，復經本院依職權調閱全卷宗
    查明無訛，是本院就上開交付審判之聲請，自得加以審究，
    合先敘明。
二、聲請交付審判意旨略以：被告與聲請人因妨害名譽案件，於
    110年10月22日上午11時許，前往臺灣高等法院臺南分院第
    一調解室進行調解，且雙方發生齟齬，詎被告竟基於妨害名
    譽之犯意，在上開調解室中，向聲請人比出中指，以此方式
    侮辱聲請人，顯見被告已涉犯刑法第309條第1項公然侮辱罪
    。偵查機關僅憑證人徐國偉證稱：並未目睹被告對聲請人比
    出中指之動作等語，且調解室並無錄影畫面，復稱臺灣高等
    法院臺南分院第一調解室依法為不公開進行，僅能由特定人
    在場參與調解，逕予認定被告行為與刑法公然侮辱之要件不
    符，屬明顯違誤。再其未傳喚證人鄧麗敏到庭進行調査以釐
    清事實，其論理及適用刑法構成要件確有可議之處，當有交
    付審判之必要。
三、刑事訴訟法第258 條之1 規定，聲請人得向法院聲請交付審
    判，揆其立法意旨，係法律對於「檢察官不起訴裁量權」
    制衡之一種外部監督機制，法院之職責僅在就檢察官所為不
    起訴之處分是否正確加以審查，藉以防止檢察機關濫權。是
    刑事訴訟法第258 條之3 第4 項規定：「法院為交付審判之
    裁定時，視為案件已提起公訴。」則交付審判之裁定自以訴
    訟條件俱已具備，別無應為不起訴處分之情形存在為前提。
    依此立法精神，同法第258 條之3 第3 項規定法院審查聲請
    交付審判案件時「得為必要之調查」，其調查證據之範圍，
    自應以偵查中曾顯現之證據為限；而同法第260 條對於不起
    訴處分已確定或緩起訴處分期滿未經撤銷者得再行起訴之規
    定，其立法理由說明該條所謂不起訴處分已確定者，包括「
    聲請法院交付審判復經駁回者」之情形在內，是前述「得為
    必要之調查」，其調查證據範圍，更應以偵查中曾顯現之證
    據為限，不得就聲請人新提出之證據再為調查，亦不得蒐集
    偵查卷以外之證據，否則，將與刑事訴訟法第260 條之再行
    起訴規定，混淆不清，亦將使法院兼任檢察官而有回復「糾
    問制度」之虞；且法院裁定交付審判，即如同檢察官提起公
    訴使案件進入審判程序，是法院裁定交付審判之前提，必須
    偵查卷內所存證據已符合刑事訴訟法第251 條第1 項規定「
    足認被告有犯罪嫌疑」檢察官應提起公訴之情形，亦即該案
    件已經跨越起訴門檻，否則，法院即應依同法第258 條之3
    第2 項前段規定，以聲請無理由裁定駁回。
四、犯罪事實應依證據認定之，無證據不得認定犯罪事實，刑事
    訴訟法第154 條第2 項定有明文。而犯罪事實之認定，應憑
    證據，如未能發現相當證據，或證據不足以證明，自不能以
    推測或擬制之方法，以為裁判基礎；且認定不利於被告之事
    實，須依積極證據，茍積極證據不足為不利於被告事實之認
    定時，即應為有利於被告之認定，更不必有何有利之證據（
    最高法院40年度臺上字第86號、30年度上字第816 號判決要
    旨參照）。
五、訊據被告堅詞否認有何妨害名譽犯行，辯稱：我沒有向聲請
    人比出中指，也沒有對他作鬼臉，當時戴著口罩，聲請人情
    緒很激動，我根本聽不清楚他在講什麼等語。經查：
㈠、告訴人之告訴，係以使被告受刑事訴追為目的，是其陳述是
    否與事實相符，仍應調查其他證據以資審認（最高法院52年
    度臺上字第1300號判決要旨參照）。聲請人於偵查中稱：「
    我先生沒有告訴我說他是否有看到，只說他不想跟被告糾纏
    ，但以位置來看徐國偉應該有看到」等語。聲請人雖認證人
    徐國偉有看到被告「比中指」，然證人徐國偉於偵查中證稱
    ：「(問）：當時可有見到李承頤對蘇美玲比中指？（答）
    我已經忘掉了。」、「（問）：有聽到當時他們對話的內容
    ？（答）我剛剛聽聲請人提到的，回想起我有聽到聲請人提
    出抗議，但是聲請人抗議前我沒有看到被告的動作。」等語
    ，可見證人徐國偉並未觀覽上情。另聲請人復稱：「我要離
    場時主調解者鄧麗敏跟我說他有跟被告說，比中指的話有個
    案是罰3萬」等語，就一般經驗及論理法則，調解者是因為
    有看到被告比中指，才會勸告被告注意言行，倘若調解者沒
    有看到被告比中指，則無須告知被告比中指的下場，然上情
    尚屬聲請人之臆測，無從認定鄧麗敏有見到被告「比中指」
    之動作。另證人徐國偉復稱：調解室沒有錄影等語，故該調
    解室中既無錄影檔案可為憑證，是本件尚難僅以聲請人之單
    一指訴，即遽為被告不利之認定，應認被告犯罪嫌疑不足。
㈡、按憲法第11條言論自由所保障之言論，最重要者首推「意見
    」。所謂「意見」，係指一個人主觀上對於人、事、物之各
    種觀點、評論或看法，而將之對外表達者而言。舉凡涉及政
    治或非政治、公眾或私人事務、理性或非理性及有價值或沒
    價值的言論，均在言論自由保障之範圍內。而人格名譽權及
    言論自由均為憲法保障之基本權，於該二基本權發生衝突時
    ，刑法第309 條公然侮辱罪固採取言論自由應為退讓之規定
    。惟憲法所保障之各種基本權並無絕對位階高低之別，對基
    本權之限制，需符合憲法第23條「為『防止妨礙他人自由、
    避免緊急危難、維持社會秩序或增進公共利益』所『必要』者
    」之規定。且此一對於基本權限制之再限制規定，不僅拘束
    立法者，亦拘束法院。因此，法院於適用刑法第309 條限制
    言論自由基本權之規定時，自應根據憲法保障言論自由之精
    神為解釋，於具體個案就該相衝突之基本權或法益（即言論
    自由及人格名譽權），依比例原則為適切之利益衡量，決定
    何者應為退讓，俾使二者達到最佳化之妥適調和，而非以「
    粗鄙、貶抑或令人不舒服之言詞＝侵害人格權/名譽＝侮辱行
    為」此簡單連結之認定方式，以避免適用上之違憲，並落實
    刑法之謙抑性。具體言之，法院應先詮釋行為人所為言論之
    意涵（下稱前階段），於確認為侮辱意涵，再進而就言論自
    由及限制言論自由所欲保護之法益作利益衡量（下稱後階段
    ）。為前階段判斷時，不得斷章取義，需就事件脈絡、雙方
    關係、語氣、語境、語調、連結之前後文句及發表言論之場
    所等整體狀況為綜合觀察，並應注意該言論有無多義性解釋
    之可能。例如「幹」字一詞，可能用以侮辱他人，亦可能作
    為與親近友人問候之發語詞（如：「幹，最近死到哪裡去了
    。」），或者宣洩情緒之詞（如：「幹，真衰！」）；於後
    階段衡量時，則需將個案有關之一切事實均納入考量。比如
    系爭言論係出於挑釁、攻擊或防衛；是自願加入爭論或無辜
    被硬拉捲入；是基於經證實為錯誤之事實或正確事實所做評
    論等，均會影響個案之判斷。在無涉公益或公眾事務之私人
    爭端，如係被害人主動挑起，或自願參與論爭，基於遭污衊
    、詆毀時，予以語言回擊，尚屬符合人性之自然反應，況「
    相罵無好話」，且生活中負面語意之詞類五花八門，粗鄙、
    低俗程度不一，自非一有負面用詞，即構成公然侮辱罪。於
    此情形，被害人自應負有較大幅度之包容。至容忍之界限，
    則依社會通念及國人之法律感情為斷。易言之，應視一般理
    性之第三人，如在場見聞雙方爭執之前因後果與所有客觀情
    狀，於綜合該言論之粗鄙低俗程度、侵害名譽之內容、對被
    害人名譽在質及量上之影響、該言論所欲實現之目的暨維護
    之利益等一切情事，是否會認已達足以貶損被害人之人格或
    人性尊嚴，而屬不可容忍之程度，以決定言論自由之保障應
    否退縮於人格名譽權保障之後，最高法院110年度臺上字第3
    0號刑事判決意旨參照。故「比中指」其涵義可有多種解讀
    ，於個案上衡量行為人用意，仍須斟酌雙方情勢及爭執原委
    、當時所處環境、情節輕重、是否達到公然侮辱等具體情事
    ，為整體綜合評價，並非當然構成公然侮辱罪。佐被告稱：
    「當時聲請人非常激動，調解委員請聲請人不要這麼激動」
    等語，故被告對聲請人激動行為，甚有可能僅係意在發洩自
    己情緒、或者一種單純抗議動作，惟此乃屬情緒混亂下之膝
    射式反應，未必具有針對性。是以，縱退步言被告有比中指
    行為，但其用意非必如聲請人之解讀，故綜合當時整體情況
    ，尚難認為被告意在侮辱，且情節極為輕微，亦難謂此即已
    達到公然侮辱程度，無從為不利被告之認定。
㈢、本件聲請人於告訴狀內已自承被告係於臺灣高等法院臺南分
    院第一調解室中，對聲請人比出中指污辱聲請人等情，有刑
    事告訴狀一份在卷可參，因調解程序依法得不公開進行，僅
    由特定人在場參與調解，故被告之行為是否達刑法公然要件
　　非無疑義。是本案無證據認定被告成立犯罪已如前述㈠、㈡，
    則是否傳喚證人鄧麗敏，又本案調解時是否以不公開方式進
    行，於本案結果不生影響，聲請意旨主張：未與調查，而認
    原不起訴處分有證據調查未盡之違失等語，尚難憑採。
六、綜上所述，本案依偵查卷內所存證據，尚無從認定被告涉有
    聲請人所指罪嫌。臺灣臺南地方檢察署檢察官及臺灣高等檢
    察署臺南檢察分署檢察長就聲請人上開各項指述予以斟酌，
    並就卷內證據詳為調查後，認無積極證據足認被告涉有上開
    罪嫌，犯罪嫌疑尚屬不足，而分別為不起訴處分及駁回再議
    之處分，經核並無違誤，本院因認聲請人聲請交付審判，應
    予駁回。
七、依刑事訴訟法第258 條之3 第2 項前段，裁定如主文。 
中　　華　　民　　國　　111 　年　　3 　　月　　30　　日
                  刑事第五庭    審判長法  官  鍾邦久
　　　　　　　　　　
                                      法  官  林欣玲
　　　　　　　　　　　　　　　　　
                                      法  官  蔡奇秀
以上正本證明與原本無異。
不得抗告。
　　　　　　　　　　　　　　　　　　  書記官　黃郁淇　　
中　　華　　民　　國　　111 　年　　3 　　月　　30　　日